【裁判字號】    99,抗,334
【裁判日期】    991129
【裁判案由】    聲明異議
【裁判全文】
臺灣高等法院高雄分院民事裁定           99年度抗字第334號
抗  告  人  張耀文
代  理  人  王仁聰律師
相  對  人  皓中資產管理有限公司
法定代理人  張斐
上列抗告人因與相對人間清償債務強制執行聲明異議事件，對於
民國99年10月25日臺灣高雄地方法院99年度執事聲字第99號所為
裁定提起抗告，本院裁定如下：
    主  文
原裁定廢棄，發回台灣高雄地方法院。
    理  由
一、本件抗告意旨略以：相對人於聲請強制執行時，並未提出已
    為通知伊債權讓與情事之證明文件，且亦未對伊為任何形式
    之通知行為，原審以伊已收受查封、測量函，而認伊已知悉
    債權讓與之情事，惟該等查封、測量函之送達地址，均為伊
    先前之設籍地，且係於相對人聲請強制執行之後始為之，不
    得認該等查封、測量函可取代相對人於執行開始前即應踐行
    之通知程序，詎原審認伊不得以未受通知主張執行程序有瑕
    疵，其認事用法係有違誤，爰求為廢棄原裁定等語。
二、本件相對人聲請對抗告人強制執行，其聲請理由係以原債權
    人台灣中小企業銀行股份有限公司（下稱台灣中小企銀）已
    於民國92年4 月4 日將其對抗告人之債權讓與力富資產管理
    股份有限公司（下稱力富公司），並依金融機構合併法15條
    第1 項第2 款及第18條第3 項規定，為債權讓與之公告。力
    富公司又於94年1 月24日將其對抗告人之債權讓與馬來西亞
    德義第一資產管理股份有限公司台灣分公司（下稱德義公司
    ）。德義公司再於95年3 月3 日就其對抗告人之債權讓與台
    北國鼎資產管理有限公司（下稱國鼎公司）。國鼎公司復於
    97年4 月30日將其對抗告人之債權讓與相對人。以上各節有
    聲請狀附於本件卷可按。
三、按強制執行，依下列執行名義為之：... 六其他依法律之規
    定，得為強制執行名義者，強制執行法第1 項第6 款定有明
    文；又依同法第6 條第1 項第6 款規定，依上開條項聲請強
    制執行，應提出得為強制執行名義之證明文件。次按，債權
    之讓與，非經讓與人或受讓人通知債務人，對於債務人不生
    效力，此為民法第297 條第1 項所明定，故債權之受讓人自
    應先對債務人為債權讓與之通知後，始得對債務人之財產實
    施強制執行，債權人未先踐行通知之程序，即對債務人聲請
    強制執行，其強制執行之聲請即非合法；且縱使債權受讓人
    聲請法院將強制執行聲請狀繕本連同查封通知、扣押命令等
    文書一併送達債務人，惟因實務上法院之囑託查封登記函、
    扣押命令均係先送達予地政機關或受扣押之第三人後，始送
    達債務人，以防止債務人脫產，故仍將形成債權讓與通知前
    ，已對債務人之財產強制執行之結果，而有違民法第297 條
    第1 項之規定，其強制執行之聲請即屬不合法（台灣高等法
    院暨所屬法院97年度法律座談會民執類第1 號法律問題研討
    結論參照）。再按，以收購金融機構不良債權為目的之資產
    管理公司，受讓金融機構不良債權時，債權讓與之通知得以
    公告方式代之，此為金融機構合併法第15條第1 項第1 款、
    第18條第3 項所明定，惟資產管理公司受讓金融機構之不良
    債權後，將該債權再讓與其他資產管理公司時，因依同法第
    4 條第1 款關於金融機構之定義，並不包括資產管理公司，
    是故於此情形並無金融機構合併法第18條第3 項以公告代債
    權讓與通知之適用（台灣高等法院暨所屬法院93年度法律座
    談會民執類第40號法律問題決研討結論參照）。經查：
  (一)本件相對人就其主張其遞由台灣中小企銀、力富公司、德義
    公司、國鼎公司受讓對抗告人之債權等情，固據提出台灣高
    雄地方法院（下稱高雄地院）88年度執字第29698 號債權憑
    證、債權讓與聲明書3 件、刊登公告之新聞紙影本2 紙為證
    明文件。惟核閱相對人提出之刊登公告新聞紙影本2 紙，其
    內容分別為台灣中小企銀將包含其對本件抗告人等多名債務
    人之債權讓與力富公司，及國鼎公司將包含其對抗告人等多
    名債務人之債權讓與相對人，而未提出力富公司、德義公司
    、國鼎公司已將其等輾轉讓與或受讓債權之情通知抗告人之
    證明；且國鼎公司並非金融機構合併法第4 條第1 款所定義
    之金融機構，是相對人受讓國鼎公司對抗告人之債權，並無
    金融機構合併法第15條第1 項第1 款、第18條第3 項規定之
    適用，亦即，無從以公告代債權讓與之通知。基此，力富公
    司與德義公司間、德義公司與國鼎公司間之債權讓與是否已
    對抗告人生效，實有疑義，自難認相對人有得合法受讓之債
    權。從而，相對人對抗告人強制執行之聲請，即非合法。
  (二)其次，相對人經執行法院通知後，固補充提出其將上開歷次
    債權讓與事實通知抗告人之通知書及掛號郵件收件回執【見
    高雄地院99年度司執字第13976 號執行卷（下稱執行卷）第
    44 頁 】。惟觀之該掛號郵件收件回執所載寄送地址係「高
    雄縣鳳山市○○街67號」，送達日期為99年1 月18日。而抗
    告人之戶籍自97年2 月22日起至99年6 月18日止，係設於「
    高雄縣鳥松鄉○○村○○路恆山南巷18弄41號」；97年2 月
    22日前始設在上開寄送地址，此有抗告人之戶籍資料在卷可
    稽（見執行卷第121 頁）。又徵諸我國民情，戶籍地通常為
    國人有久住意思之處所，是足認抗告人於上開通知書寄送時
    之住所係「高雄縣鳥松鄉○○村○○路恆山南巷18弄41號」
    ，而非「高雄縣鳳山市○○街67號」。再者，執行法院寄送
    之測量函文、扣押命令及撤銷執行命令經送往「高雄縣鳳山
    市○○街67號」，亦均寄存於高雄縣政府警察局鳳山分局文
    山派出所，此有送達證書3 紙附卷可憑（執行卷第70、75、
    80頁），是依該等送達情形，亦無從認抗告人有實際居住在
    「高雄縣鳳山市○○街67號」之事實。故此，相對人上開通
    知書既未送達抗告人之住、居所，即不生合法送達之效力，
    因之，自不得認相對輾轉受讓上開債權已對抗告人生效，從
    而相對人對抗告人聲請強制執行，仍不得認係合法。
  (三)至執行法院寄送測量函文、扣押命令及撤銷執行命令之地址
    「高雄縣鳳山市○○街67號」，並非抗告人之住、居所，已
    如前述，且該等函文亦無記載上述歷次債權讓與之情，客觀
    上無從使抗告人知有債權移轉之事實，是自無從認上述歷次
    債權讓與得對抗告人發生效力。末者，抗告人嗣雖委任律師
    為非訟代理人閱覽執行卷宗，執行法院並據以寄送鑑價函予
    非訟代理人（見執行卷第103 、111 頁），惟此均係在抗告
    人未受債權通知之情形下所為，無從反因抗告人委任律師瞭
    解受強制執行之緣由，而認相對人踐行通知前所為強制執行
    之聲請為合法。遑論非訟代理人於99年6 月8 日申請閱卷，
    於同年6 月21日即具狀就執行法院准予相對人強制執行抗告
    人之財產聲明異議（執行卷第115 頁），而全無承認相對人
    債權之意。
四、綜上，相對人未踐行債權讓與通知之程序即對抗告人聲請強
    制執行，係屬不合法，抗告人聲明異議，係屬有據。原裁定
    駁回抗告人異議之聲明，尚有未洽，抗告人指摘原裁定不當
    ，求為廢棄改判，為有理由，爰由本院將原裁定廢棄，並發
    回原法院更為適當之處理。
五、據上論結，本件抗告為有理由，依民事訴訟法第492 條，裁
    定如主文。
中    華    民    國    99    年    11    月    29    日
                            民事第三庭
                                審判長法官  張國彬
                                法      官  吳登輝
                                法      官  甯  馨
以上正本證明與原本無異。
本件不得再抗告。
中    華    民    國    99    年    11    月    29    日
                                書  記  官  施耀程

司法院資訊處製作；財團法人民間司法改革基金會備份。
